臺灣高等法院刑事判決　　　　　　　　100年度上易字第800號
上訴人　臺灣士林地方法院檢察署檢察官
被　告　趙淑琳
上列上訴人因被告犯詐欺案件，不服臺灣士林地方法院99年度易
字第402號，中華民國100年3月2日第一審判決（聲請簡易判決處
刑：臺灣士林地方法院檢察署99年度偵緝字第464 號，原審內湖
簡易庭認不宜以簡易判決處刑，移由原審刑事庭改依通常程序審
理），提起上訴，判決如下：
   主   文
原判決撤銷。
趙淑琳幫助犯詐術取財罪，處有期徒刑肆月，如易科罰金，以新
臺幣壹仟元折算壹日。
    犯罪事實
一、趙淑琳與其夫孔繁欽（涉嫌幫助詐欺犯行，經臺灣板橋地方
    法院檢察署檢察官以99年度偵緝字第1282號為不起訴處分確
    定）均明知詐騙集團等不法份子經常利用他人所申請之電話
    、存款帳戶、提款卡、密碼轉帳等方式，獲取不法利益並逃
    避執法人員之追查，且明知提供金融帳戶、存摺、提款卡、
    印章及密碼予陌生人士使用，常與財產犯罪密切相關，極可
    能被詐騙犯罪集團所利用以遂行恐嚇取財或詐欺等犯罪，以
    隱匿、掩飾犯罪所得財物或財產上利益，竟仍容任所提供之
    帳戶可能被犯罪集團用以詐欺取財結果之發生，基於幫助他
    人實施詐欺取財犯罪之不確定故意，於民國98年11月初某日
    ，由趙淑琳交付其設於臺北富邦銀行大同分行第0000000000
    00號帳戶存摺、提款卡及密碼予孔繁欽，而後由孔繁欽於98
    年11月初某日，在臺北縣板橋捷運站內，將趙淑琳上述帳戶
    存摺、提款卡及密碼等交予某年籍不詳之成年女性詐欺集團
    成員使用。
二、嗣詐欺集團所屬成員遂基於詐欺取財之犯意，於98年11 月6
    日，在不詳地點以電腦連接上網，於雅虎奇摩拍賣網站刊登
    販賣APPLE MACBOOK PRO 筆記型電腦之訊息。莊立人透過網
    路閱覽上揭訊息，因而陷於錯誤，信以為真，而與該詐欺集
    團所屬成員聯絡，並於當日17時6 分許，依指示匯款新臺幣
    （下同）2萬2千元至趙淑琳上述帳戶，即遭詐欺集團成員提
    領一空。嗣莊立人發覺受騙報警，始循線查得上情。
三、案經臺北市政府警察局文山第二分局報請臺灣士林地方法院
    檢察署檢察官偵查起訴。
    理  由
壹、程序（證據能力）部分：
一、被告以外之人於審判外之陳述，雖不符前4 條之規定，而當
    事人於審判程序同意作為證據，法院審酌該言詞陳述或書面
    陳述作成時之情況，認為適當者，得為證據。當事人、代理
    人或辯護人於法院調查證據時，知有第159條第1項不得為證
    據之情形，而未於言詞辯論終結前聲明異議者，視為有前項
    之同意。刑事訴訟法第159條之5第1項、第2項定有明文。被
    告以外之證人孔繁欽、廖建盛、趙麗莉、方俊傑及莊立人於
    警詢、偵查之證述，經原審及本院依法踐行調查證據程式，
    檢察官、被告均知有該證詞，而不爭執各該證據之證據能力
    ，且未於原審及本院言詞辯論終結前聲明異議，審酌該等證
    人筆錄作成時之情況，並無在非自由意志情況下所為之陳述
    ，認為適當，依刑事訴訟法第159條之5 第1項規定，具有證
    據能力。
二、其餘憑以認定被告趙淑琳犯罪事實之非供述證據（詳後述）
    ，查無違反法定程序取得之情，依同法第158條之4規定反面
    解釋，均有證據能力。
貳、實體部分：
一、被告之供述及辯解：
    被告坦承開設前述帳戶，其夫孔繁欽於98年11月間將該帳戶
    之存摺、提款卡及密碼交予他人等事實；但矢口否認幫助詐
    欺犯行，辯稱：「我先生孔繁欽事後才告知我已交付前述帳
    戶資料予面試之人，我根本不知對方拿我的帳號去做什麼事
    情。是我先生應徵工作，對方說要拿非本人的帳戶、存摺，
    也就是需要沒有在使用的（帳戶、存摺）。我有把我的密碼
    告訴對方。我沒有拿到錢，我跟我先生都不知道對方是詐欺
    集團」云云。
二、認定犯罪事實所憑之證據及理由：
（一）被告之夫孔繁欽於98年11月初某日，將被告之臺北富邦銀
      行大同分行第000000000000號帳戶存摺、提款卡及密碼交
      予他人，嗣被害人莊立人於98年11月6 日，於雅虎奇摩拍
      賣網站因見詐欺集團成員刊登販賣APPLE MACBOOK PRO 筆
      記型電腦之訊息，陷於錯誤，而於當日17時6 分許，依指
      示匯款2萬2千元至被告前述帳戶，立即遭提領一空等情，
      已經證人孔繁欽證實，核與證人即被害人莊立人證述遭詐
      騙情節相符，並有臺北富邦銀行大同分公司98年11月19日
      北富銀同服字第9860005500號函附被告基本資料、對帳單
      列印資料、國泰世華銀行客戶交易明細表及莊立人與佯裝
      賣家之詐騙集團成員間電子郵件內容（見偵2621卷第14、
      16至18頁）可憑，此部分事實，可以認定。
（二）關於被告是否知悉其夫孔繁欽取走上述帳戶存摺、提款卡
      及密碼，其於警詢供稱：「我於11月1 日將存摺及提款卡
      交給我先生，他告訴我他要應徵工作，所以就將台北富邦
      存摺及提款卡拿走」等語（見偵3514卷第8 頁）；嗣於偵
      查中則改稱：「我老公沒有告知我，就擅自把我的東西拿
      給別人」（見偵緝464 卷第16頁）；於原審也供稱：「我
      先生先把我的帳戶交給對方，回來後才跟我講」云云（見
      原審易卷第11頁反面，原審卷第50頁反面），前後顯然不
      一。衡情被告與其夫孔繁欽於行為當時均失業，被告坦承
      當時有貸款等生活經濟壓力，需款孔急（見本院卷第31頁
      反面），被告對於其夫孔繁欽應徵工作之事，理應印象深
      刻，並且此等事實也非枝微末節瑣事，而被告卻有前後不
      一的說法，被告供述之憑信性，顯有可疑。參酌被告於警
      詢，對於交付帳戶資料的時間及原因，均清楚而明確地供
      述；證人孔繁欽於偵查中也明白證述：「趙淑琳交予我帳
      戶存摺、提款卡及密碼時，知道我是要去應徵馬伕的工作
      」等語，甚至於檢察官詰問證人孔繁欽何以與被告趙淑琳
      供稱證人孔繁欽沒有告知被告即擅自將被告之帳戶資料交
      予他人等語不相符之時，證人孔繁欽仍明確證稱：「趙淑
      琳知道，因為我當天去跟對方碰面前有跟趙淑琳說」等語
      （見偵緝464 卷第74頁）。足證被告於事前確實知悉證人
      孔繁欽取走被告之上述帳戶存摺、提款卡及密碼無誤。雖
      然證人孔繁欽於原審翻異證稱：「我等被告下班之後告訴
      她。」云云；然經原審提示被告之準備程序筆錄後，證人
      孔繁欽即改口供稱：「那陣子我們兩人沒有工作，所以不
      是被告下班後告訴她」云云（見原審卷第66-67 頁）。證
      人孔繁欽依著訴訟程序進行，為迴護被告而翻異之詞，顯
      然不足採信。
（三）被告固然辯稱：該帳戶資料，是因證人孔繁欽遭詐欺集團
      以應徵工作為由而騙取云云。惟查：
  １、證人孔繁欽證稱：「應徵司機工作，對方說要提供自己的
      銀行帳戶跟提款卡交予公司做『徵信』用」（見偵緝1282
      卷第68頁）、「我告訴對方我的帳戶是貸款用的帳戶，他
      說不行，所以我就用我太太的帳戶」云云（見偵3514卷第
      5 頁反面）。被告之夫孔繁欽為應徵工作而提供存摺等資
      料目的既為「徵信」使用，則無論出示何等銀行帳號，均
      可達徵信目的；況且，用於貸款之帳戶曾經過銀行徵信、
      對保等過程，並有繳款紀錄，顯然更具有信用證明力，豈
      有貸款帳戶不能用之理。
  ２、被告於警詢辯稱：銀行人員打電話告知才知被騙云云。經
      查，被告於同次警詢先供稱：「『11月9 日』謝經理打電
      話告訴我有人報案，我才知道我被騙了」云云；又接連供
      稱：「發現該存摺、提款卡被騙後，我『11月6 日23時』
      有打電話至台北富邦銀行客服掛失」等語（見偵3514卷第
      8 頁），顯有時間邏輯上之矛盾與不可能。經本院查詢台
      北富邦銀行客服中心，證實被告確實曾於98年11月6 日「
      22時17分07秒」掛失提款卡及存摺，而該帳戶於98年11月
      9日9時42分被列為警示帳戶，有本院公務電話查詢紀錄表
      可憑（見本院卷第25、28頁）。則被告既已於98 年11月6
      日申請掛失該帳戶及提款卡，何以又再辯稱於11月9 日經
      銀行人員電話告知，才知受騙？且被告既遲至11月9 日才
      知受騙，為何卻能「未卜先知」地早於11月6 日即先行申
      請掛失帳戶？被告矛盾的供述，顯然是為配合其辯解：「
      是於銀行人員告知為警示帳戶後才知受騙」的說詞。又被
      告進一步供稱：「發現存摺、提款卡被騙後，我11月『16
      日』有至萬華分局莒光派出所備案」云云（見偵3514卷第
      8頁）；縱認被告於11月9日始知悉受騙，則自該時起既已
      知悉上述帳戶被用於實行犯罪，卻未隨即向警方報案以求
      自身清白，反而拖延一週之久才報案，顯然有違常情；況
      且98年11月16日，萬華分局莒光派出所並無被告任何報案
      遺失存摺、提款卡之案件資料，也有臺北市警察局萬華分
      局覆函可證（見本院卷第42頁）。足證被告辯稱經銀行人
      員通知才知悉受騙，曾因此報警云云，均不能採信。
  ３、又詐騙集團成員為避免詐騙犯行遭警方查緝，而向他人收
      購或收集帳戶即使用所謂「人頭帳戶」，作為提領詐得財
      物之工具，而所收集之他人帳戶必須獲得該帳戶提供者本
      人默許或同意，始能於受詐騙被害者報案前順利使用帳戶
      提領贓款。證人孔繁欽與被告趙淑琳均供稱：「提供前述
      銀行帳戶（予他人）時，帳戶內僅有數百元」（見偵3514
      卷第6 頁反面）、「這個存摺我很久沒有用了，交給我先
      生拿給別人時，存摺內沒有錢，應該是零頭的錢，也就是
      百元以下」等語（見本院卷第30頁反面）。證人孔繁欽並
      證稱：「98年11 月2日或3日下午2點多將被告趙淑琳上述
      帳戶資料交予應徵公司。但是後來就沒有聯絡我」云云（
      見偵3514卷第5頁反面、偵緝1282卷第17頁反面），而依
      前述帳戶之對帳單查詢資料顯示（見偵3514卷第27頁、本
      院卷第18頁），該帳戶於98 年11月3日繳費後，帳戶餘額
      為9182元，顯見上述帳戶於當時已有動用，進出金額的行
      為，核與審判實務經驗之詐欺集團於取得他人未使用之人
      頭帳戶後，為確保該帳戶確實可用而先行「試車」之情形
      相符。嗣詐欺集團於確實掌握該帳戶為可用帳戶後，98年
      11月5日、6日，該帳戶即密集地以「轉帳入款，隨即卡片
      提領」的方式，進行多次詐騙、提款行為，直至98年11月
      6日「17 時17分26秒」將被害人匯入的2萬2千元（分兩次
      ，各提領20006元及2006元，尾數6元為提款手續費）全數
      提領完成犯罪行為後，被告才於所辯「明知上述帳戶是交
      予先生應徵工作所用，並非遺失，且尚未經銀行通知並不
      知悉帳戶有異常，而詐騙集團也未與渠等聯繫，不知受騙
      」的情形下，於當日晚間「22時17分07秒」主動向銀行申
      報「掛失」。凡此種種，證實被告及其夫與詐騙集團相應
      配合，提供不常使用之帳戶，並於詐騙集團提領完畢被害
      人匯入之款額後，才進行掛失，以掩飾犯行。被告空言辯
      稱不知對方為犯罪集團云云，不足採信。
（四）金融存款帳戶事關存戶個人財產權益保障，與存戶提款卡
      、密碼結合，其專屬性、私密性更形提高，除非本人或與
      本人具密切之關係者，難認有何理由可自由流通使用該存
      摺、提款卡及密碼。一般人也均有應妥為保管存摺、提款
      卡及密碼，以防止被他人冒用之認識；縱有特殊情況偶有
      將存摺、提款卡及密碼交付他人之需，也必深入瞭解其用
      途而後提供，此為一般日常生活經驗與事理。且金融帳戶
      為個人理財工具，申請開設金融帳戶並無任何特殊限制，
      一般民眾皆得以存入最低開戶金額之方式申請開戶，也可
      以在不同之金融機構申請多數存款帳戶，並無何困難，此
      乃眾所週知之事實。則依一般人之社會生活經驗，若有非
      親非故之人不以自己名義申請開戶，反而以價購、租用或
      其他方式向他人蒐集金融機構帳戶供己使用，衡情當知悉
      蒐集金融帳戶者，是將所蒐集之帳戶用以從事財產犯罪。
      況且現今社會上詐騙者蒐購人頭帳戶，持以實行信貸、手
      機簡訊、網路詐欺犯行，常有所聞。提供甚或出賣、出借
      帳戶予非親非故之人，收受者是將用以從事財產犯罪，已
      屬人盡皆知之事。而依經驗法則，金融機關帳戶密碼為個
      人金融帳戶的保護機制，更無任意提供他人知悉之理。被
      告坦承確實將帳號密碼告知對方等語（見本院卷第48頁反
      面）。以被告大專畢業，曾於服裝公司擔任生產管理工作
      ；其夫孔繁欽二專肄業，且明白陳稱：「過去的工作經驗
      ，均未要求我提供帳戶與密碼」等情（見偵緝1282卷第16
      頁反面、偵緝464 卷第74頁），渠等均為智能正常、具有
      相當社會經驗之成年人，上述社會常情，應為被告等所知
      稔，被告與其夫孔繁欽均明知提款卡及密碼等有關個人財
      產、身份文件，淪落於不明人士之手，極易被利用為與財
      產有關之犯罪工具，竟願將被告所有之前述帳戶存摺、提
      款卡交付，並告知密碼，顯然對於該帳戶將作為不法使用
      有所預見卻均容認不法之結果發生。被告具有幫助他人詐
      欺取財之不確定犯罪故意甚明。
（五）綜上，被告之辯解均屬卸責之詞，不足採信。事證明確，
      被告犯行可以認定，應依法論科。
三、論罪：
（一）幫助犯意指對於犯罪之正犯以幫助意思，對於正犯資以助
      力，而未參與實行犯罪行為。因此如未參與實行犯罪構成
      要件行為，且出於幫助意思提供助力，即屬幫助犯，而非
      共同正犯。被告基於幫助之犯意，提供詐騙集團成員上述
      帳戶提款卡及密碼，供以施用詐騙，詐欺騙集團成員利用
      被告之幫助，使被害人遭施用詐術後陷於錯誤，而匯款至
      被告提供之帳戶，因被告僅參與實施詐欺罪構成要件以外
      之行為，卷內並無證據足以證明被告是以正犯之犯意參與
      犯罪構成要件以外行為，應認被告所為屬於幫助犯而非正
      犯行為。
（二）核被告趙淑琳所為，係犯刑法第339條第1 項、第30條第1
      項詐欺取財罪之幫助犯，並依正犯之刑減輕其刑。
（三）刑法第28條之共同正犯是指2 人以上共同實行犯罪之行為
      。幫助他人犯罪，並非實施正犯，在事實上雖有2 人以上
      共同幫助犯罪，應各負幫助罪責，並無適用共同正犯法條
      之餘地；意即刑法上既無「共同幫助」，也無「幫助共同
      」可言。幫助1人為幫助，幫助2 人、3人仍為幫助（最高
      法院著有33年台上第793 號判例、95年台上第6767號判決
      參照）。被告與其夫孔繁欽雖提供被告之帳戶予詐欺集團
      ，渠等並不成立共同幫助或幫助共同犯行。聲請簡易判決
      處刑書認被告與孔繁欽「共同基於幫助他人實施詐欺取財
      犯罪不確定故意之犯意聯絡」云云，應有誤會。
四、撤銷改判及科刑審酌事項：
（一）撤銷改判之理由：
      原審採信被告之辯解，未綜合全案情節而為被告無罪之諭
      知，檢察官提起上訴指稱原判決不當，為有理由，應予撤
      銷改判。
（二）科刑審酌事項：
      爰審酌被告並無案前紀錄，有本院被告前案紀錄表可憑，
      具有正常智識程度，竟助長犯罪並使犯罪追查趨於複雜困
      難，危害他人財產安全及社會秩序，犯後不具悔意暨其犯
      罪情節、被害人受騙金額等一切情狀，認宜量處如主文所
      示之刑，並諭知易科罰金之折算標準。
五、關於併案部分：
    臺灣臺南地方法院檢察署100年度營偵字第437號將被害人吳
    淑婷部分移送併案請求併予審理，因被告僅有一次提供帳戶
    予詐欺集團成員之幫助行為，至於詐欺集團如何利用該帳戶
    實行詐欺犯行，核屬詐欺犯行正犯間的罪數問題，與被告之
    幫助行為不具有裁判上或實質上一罪關係，非屬本院審理範
    圍，應退由檢察官另行依法處理。
據上論結，應依刑事訴訟法第369條第1項前段、第364條、第299
條第1項前段，刑法第30條、第339條第1項、第41條第1項前段，
刑法施行法第1條之1，判決如主文。
本案經檢察官壽勤偉到庭執行職務。
中    華    民    國   100    年    5     月    31    日
                  刑事第六庭  審判長 法  官  邱同印
                                     法  官  吳淑惠
                                     法  官  郭豫珍
以上正本證明與原本無異。
不得上訴。
                                     書記官  陳采薇
中    華    民    國   100    年    5     月    31    日
附錄：本案論罪科刑法條全文
中華民國刑法第339條
（普通詐欺罪）
意圖為自己或第三人不法之所有，以詐術使人將本人或第三人之
物交付者，處5年以下有期徒刑、拘役或科或併科1千元以下罰金
。
以前項方法得財產上不法之利益或使第三人得之者，亦同。
前二項之未遂犯罰之。